---
title: "Resultados"
---
## Interpretación descriptiva
El análisis descriptivo de la muestra, compuesta por 2.978 estudiantes, permitió caracterizar las variables tanto categóricas como las numéricas del estudio. En términos institucionales, la mayoría de los estudiantes asiste a establecimientos educacionales particulares pagados, mientras que la distribución del Grupo Socioeconómico evidencia una concentración en los niveles “bajo” y “medio bajo”. Respecto al rendimiento académico, el puntaje de la evaluación estandarizada SIMCE mostró una distribución próxima a lo normal, con una media de 255.36 puntos y una dispersión moderada, mientras que la variable Clima de Convivencia presentó menor variabilidad, con medias más concentradas en torno a su valor central.

###Interpretación bivariada: Dependencia vs. SIMCE

El análisis bivariado permitió identificar relaciones sustantivas entre variables, dependencia administrativa y puntaje SIMCE, evidenció una clara estratificación del rendimiento académico. Los gráficos de cajas mostraron que los establecimientos educacionales pagados concentran las medianas más altas y mayor dispersión, seguidos por los particulares subvencionados, cuyos puntajes se sitúan en un nivel intermedio. En contraste, los establecimientos municipales presentaron las medianas más bajas, lo que sugiere una relación sistemática entre el origen institucional del estudiante y su desempeño academico. Esta tendencia confirma que el rendimiento se incrementa progresivamente a medida que aumenta el nivel de recursos y selectividad del tipo de dependencia.

```{r grafico-ejemplo}
#| fig-cap: "Relacion X^2"
#| warning: false

library(dplyr)
library(sjPlot)
library(ggpubr)
library(ggplot2)

load("input/base_proc.RData")

tabla_dep <- base_proc %>%
  count(dependencia) %>%
  mutate(
    porcentaje = round(n / sum(n) * 100, 1)
  )

tab_df(tabla_dep,
       title = "distribución por dependencia",
       col.header = c("dependencia", "N", "%"))

```

###Interpretación bivariada: Dependencia vs. GSE

La asociación entre dependencia escolar y nivel socioeconómico, evaluada mediante una tabla de contingencia y la prueba de Chi-cuadrado, resultó estadísticamente significativa, indicando que ambas variables no son independientes. El valor de V de Cramer (0.734), considerado elevado, confirmó una relación de gran magnitud, evidenciando una fuerte segregación socioeconómica en el sistema educativo. Los resultados muestran que los estudiantes de nivel socioeconómico alto se concentran casi exclusivamente en establecimientos particulares remunerados, mientras que los colegios municipales agrupan principalmente a estudiantes de los niveles “bajo” y “medio bajo”. Esta estructura refleja una segmentación marcada, en la cual las características socioeconómicas del cuerpo estudiantil están estrechamente relacionadas al tipo de institución educativa a la que asisten.


```{r ejemplo-modelo-tabla}
#| echo: false
#| warning: false
#| tbl-cap: "Resumen comparativo de modelos"

library(sjPlot)
library(ggpubr)
library(ggplot2)

load("input/base_proc.RData")

  tabla_gse <- base_proc %>%
  count(gse) %>%
  mutate(
    porcentaje = round(n / sum(n) * 100, 1)
  )

tab_df(tabla_gse,
       title = "distribución por grupo socioeconómico (GSE)",
       col.header = c("GSE", "N", "%"))

```

En síntesis, los análisis realizados muestran que las diferencias institucionales y socioeconómicas se ven claramente relacionadas con las variaciones del rendimiento académico. La evidencia obtenida confirma un patrón de estratificación que influye significativamente en los puntajes SIMCE, desprendiendo las desigualdades consistentes dentro del sistema educativo. Estos resultados ofrecen una base sólida para comprender el tamaño de las brechas y orientar a futuras investigaciones.

